【裁判字號】    96,重上更(三),120
【裁判日期】    970205
【裁判案由】    偽造文書
【裁判全文】
臺灣高等法院臺中分院刑事判決   96年度重上更(三)字第120號
上  訴  人
即  被  告  丙○○
                      號2樓
上列上訴人因偽造文書案件，不服臺灣苗栗地方法院89年度訴字
第6號中華民國89年11月20日第一審判決（起訴案號：臺灣苗栗
地方法院檢察署88年度偵續字第14號），提起上訴，經判決後由
最高法院第三次發回更審，本院判決如下：
    主  文
原判決撤銷。
丙○○連續行使偽造私文書，足以生損害於他人，處有期徒刑肆
月，如易科罰金以銀元參佰元即新台幣玖佰元折算壹日；減為有
期徒刑貳月，如易科罰金以銀元參佰元即新台幣玖佰元折算壹日
。偽造之「乙○○」印章壹顆及新竹區中小企業銀行股份有限公
司苗栗分行八十二年五月六日借據上偽造之「乙○○」署押壹枚
、印文參枚，及八十四年五月十二日借據上偽造之「乙○○」署
押壹枚、印文肆枚，均沒收。
    事  實
一、丙○○與乙○○係朋友關係，丙○○於民國80年5月2日，以
    乙○○及邱政苗為連帶保證人，向新竹區中小企業銀行（現
    改制為渣打國際商業銀行，下稱渣打商銀）苗栗分行借款新
    台幣（下同）3百萬元，借款期間2年，詎借款期間屆滿後，
    丙○○為辦理展期，竟萌歹念，意圖為自己不法之利益，基
    於概括之犯意，未經乙○○之同意，擅自於82年5月初，委
    託一名不詳姓名之成年刻印者，偽刻乙○○之印章1顆後，
    在渣打商銀展期借款借據之連帶保證人欄處，偽簽乙○○之
    署押，並蓋用上開偽刻之印章於上，共計3枚，然後持以行
    使交付予渣打商銀辦理展期2年，時間從82年5月6日起至84
    年5月6日止，使不知情之渣打商銀陷於錯誤後同意上開借款
    展期，丙○○因而獲得緩期清償2年之不法利益，足以生損
    害於乙○○及渣打商銀對放款管理之正確性。嗣該筆展期借
    款於84年5月6日屆滿後，丙○○復以同一手法，在渣打商銀
    展期借款借據之連帶保證人欄處，偽簽乙○○之署押，並蓋
    用上開偽刻之印章於上，共計4枚，然後持以行使交付予渣
    打商銀辦理展期2年，時間從84年5月12日起至86年5月12日
    止，使不知情之渣打商銀陷於錯誤後同意上開借款展期，丙
    ○○又因而獲得緩期清償2年之不法利益，足以生損害於乙
    ○○及渣打商銀對放款管理之正確性。迨至87年間，乙○○
    接獲台灣苗栗地方法院民事執行處87年7月24日寄發之拍賣
    鑑價通知，始知上情。
二、案經乙○○訴由台灣苗栗地方法院檢察署檢察官偵查起訴。
    理  由
壹、程序方面
    按被告以外之人於偵查中向檢察官所為陳述，除顯有不可信
    之情況者外，得為證據，同法第159條之1第2項定有明文。
    偵查中對被告以外之人（包括證人、鑑定人、告訴人、被害
    人及共同被告等）所為之偵查筆錄，或被告以外之人向檢察
    官所提之書面陳述，性質上均屬傳聞證據。惟現階段刑事訴
    訟法規定檢察官代表國家偵查犯罪、實施公訴，依法其有訊
    問被告、證人及鑑定人之權，證人、鑑定人且須具結，而實
    務運作時，檢察官偵查中向被告以外之人所取得之陳述，原
    則上均能遵守法律規定，不致違法取供，其可信度極高，職
    是，被告以外之人前於偵查中已具結而為證述，除反對該項
    供述得具有證據能力之一方，已釋明「顯有不可信之情況」
    之理由外，不宜以該證人未能於審判中接受他造之反對詰問
    為由，即遽指該證人於偵查中之陳述不具證據能力。本件證
    人徐國基、劉智慶、彭玉良於檢察官偵查中具結所為之陳述
    （見偵卷p18反面、偵續卷p36反面、p29-30、偵卷p26反面
    、偵續卷p30)，其未曾提及檢察官在偵查時有不法取供之情
    形，被告亦未曾供述上開證述有何顯不可信之情況，依上說
    明，證人徐國基、劉智慶其於偵查中之證言自均具有證據能
    力。
貳、實體方面
一、訊據上訴人即被告（下稱被告）丙○○，坦承於前開時間，
    有以告訴人乙○○及案外人邱政苗為連帶保證人，向渣打商
    銀借款3百萬元，借款期間2年，及嗣借款期間屆滿後，曾辦
    理上開2次展期等事實不諱，惟矢口否認有行使偽造文書等
    犯行，辯稱：伊辦理2次展期，均係經告訴人同意的，借據
    上之告訴人署押，亦係告訴人所簽，並非伊所偽簽，另伊並
    未偽刻告訴人之印章云云。經查：
(一)被告與告訴人原係朋友關係，被告於80年5月2日，以其胞弟
    邱政苗及告訴人為連帶保證人，向渣打商銀借款3百萬元，
    借款期間2年，嗣被告分別於82年5月6日及84年5月12日，先
    後2次向渣打商銀辦理展期，因屆期未清償，致告訴人之不
    動產遭債權人聲請法院強制執行等情，業據告訴人及被告分
    別陳明在卷，並經證人邱政苗於本院前審調查時證述屬實 (
    見本院上訴卷p49)，復有新竹商銀88年10月15日竹商銀苗栗
    字第1935-1號函所附貸款申請書影本1紙附於偵查卷 (見偵
    續卷p48-49)及渣打商銀96年11月22日渣打商銀苗栗字第096
    00181號函所附之借據影本3紙、約定書影本1紙附於本院卷
    可憑(見本院卷p19-24)。
(二)告訴人於80年5月間，被告向渣打商銀借款時，確實有同意
    擔任被告上開借款之連帶債務人，並於約定書上簽名蓋章，
    惟於2年借貸期間屆滿後，並未同意繼續擔任連帶保證人，
    且被告在新竹商銀82年5月6日及84年5月12日借據上，偽造
    告訴人之署押，及蓋用上開偽刻之印章等事實，業據告訴人
    指訴綦詳，並有該借據影本2紙附卷可考（見本院卷p22、24
    )。嗣於偵查時，經檢察官將上開約定書及84年5月12日借據
    原本，先後送請內政部警政署刑事警察局及憲兵司令部刑事
    鑑識中心鑑定結果，均以借據上連帶保證人處「乙○○」之
    簽名字跡，有描寫痕跡及描繪情形，因此未能與約定書之筆
    跡進行比對等情，有內政部警政署刑事警察局88年6月17日
    刑鑑字第56547號及憲兵司令部刑事鑑識中心88年7月20日（
    88）綱得字第10016號鑑驗通知書等各一份在卷足憑（見偵
    續卷p15、18）。苟告訴人有意繼續為被告上開借款擔任連
    帶保證人，則直接簽名於該借據上即可，衡情應無在該二張
    借據上，描寫其本人簽名之必要，益見該描寫痕跡應非告訴
    人所為，委可認定。
(三)依偵卷附新竹商銀88年8月25日竹商銀苗栗字第1583之1號函
    所示：(1)分期償還貸款及消費性貸款，借據上借、保人須親
    自簽名、蓋章，書寫地址可由他人代筆。(2)一般放款在初次
    申貸時，需親自簽約定書、印鑑卡及借據，展期時借據可憑
    原留約定之印鑑辦理轉單等情（見偵續卷p33），再佐以證
    人即在上開84年5月12日借據「印鑑約定全部核對」欄簽章
    之銀行行員徐國基，於87年10月2日檢察官偵查時證稱：「
    依規定，約定書必須本人親自簽名，而轉單只要印鑑符合即
    可，在該借據上，我僅負責核對印章，借據上之借款人及連
    帶保證人需要本人親自簽名蓋印，但住址部分可以代寫」等
    語 (見偵卷p18反面)。於88年9月17日偵查時仍證稱：「我
    僅負責該借據印鑑之核對，證人劉智慶只負責書面審核，借
    款人及保證人不需到經辦人處簽章」等語 (見偵續卷p36 反
    面)，及證人即在上開84年5月12日借據上「經辦」欄簽章之
    銀行行員劉智慶，於88年9月6日檢察官偵查時證稱：「我當
    時僅負責核對申請書有無蓋印及輸入電腦，至於印鑑之真實
    與否，由徐國基負責核對」等語 (見偵續卷p29反面)，及證
    人即承辦之銀行人員湯一雄到庭證稱：「本件貸款因係展期
    借貸，固僅需審核印鑑即可，非必要對保」等語 (見原審卷
    p21)，均無法證明告訴人有在銀行人員之對保下，在上開2
    張借據上簽名蓋章。
(四)依前所述，告訴人如同意擔任被告借款展期之連帶保證人，
    其自己之簽名，應係出於其親筆自然為之，豈可能為描繪自
    己簽名字跡之舉，此外，參酌系爭84年5月12日借據上，告
    訴人擔任連帶保證人之地址係由被告所書寫，已據被告自承
    在卷，並辯稱，係為減少麻煩所致，然就同時擔任連帶保證
    人之其胞弟邱政苗地址部分，被告卻未同時基於減少麻煩而
    代為填載，顯與事理有違。又被告為本件展期借款之借款人
    ，能否續覓得連帶保證人，與被告有重大之利害關係，及依
    證人即前開辦理該展期手續之銀行人員證述之內容，被告於
    填載時毋須經過對保等情綜合觀之，本件被告確有在上開84
    年5月12日借據上偽造告訴人之署押，應可認定。至上開82
    年5月6日之借據，告訴人始終否認有同意擔任連帶保證人及
    在該借據上簽名蓋章（見4145號偵卷p48反面，偵續卷p36
    反面至p37、原審卷p36、本院更一卷p94），且經本院將82
    年5月6日及84年5月12日借據正本（影印本部分見本院卷p22
    、24)，送請內政部警政署刑事警察局就借據進行鑑定，經
    刑事警察局採放大及特徵重疊比對法進行鑑定後，經逐一署
    押，並採用重疊比對後，上開二紙借據上之2枚署押均相符
    合，有內政部警政署刑事警察局96年12月12日刑鑑字第09
    60 182676號鑑定書一份在卷可稽 (見本院卷p28-32)。是82
    年5月6日借據上之告訴人之署押，與84年5月12日借據上之
    署押，均非告訴人所親為，而係被告所偽造，亦可認定。
(五)雖被告前曾辯稱，告訴人有委託其保管印章及存摺云云。告
    訴人亦曾具狀指出，其於84年間，交付其在元統證券公司開
    戶之印章及新竹商銀之存摺，供被告操作股票，被告利用該
    機會盜用保管之印章於上開借據等語。惟查：
  (1)元統證券公司已於84年8月間，因案經台灣省證券交易所勒
    令停業，經本院前審向被告所稱，承接其客戶之日進證券公
    司函查結果，並無告訴人之開戶資料等情，有離職證明書影
    本及日進證券公司函附卷可考（見本院上訴卷p58、70)。
  (2)告訴人於渣打商銀之活期存款帳戶，自83年12月21日至85年
    12月21日，並無任何交易資料，存款餘額均為183元等情，
    亦有該行90年3月19日竹商銀苗栗字第123-3號函暨所附明細
    表一份附卷可考（見本院上訴卷p63-64）。至該銀行原檢附
    地檢署之往來明細影本四紙部分，實際上並非完全為告訴人
    帳戶往來之紀錄，此觀上開函文及所附之明細表影本上附記
    「本交易往來明細表屬存檔列印資料，包含許多客戶帳戶資
    料，您只須查閱相關（乙○○君）帳號即可」等語即明 (見
    本院上訴卷p71-76)。
  (3)本院前審檢送上開約定書及84年5月12日之借據原本，送請
    內政部警政署刑事警察局鑑定結果，約定書上「乙○○」印
    文與該借據上之「乙○○」印文不符，有該局90年5月8日刑
    鑑字第48398號鑑驗通知書附卷可稽（見本院上訴卷p89），
    且經本院再度將告訴人於80年間同意擔任被告向渣打銀行借
    款之連帶保證人時，於80年2月9日及80 年5月2日所簽署用
    印之約定書正本及借據正本（影印本部分見本院卷p23、21)
    ，與告訴人否認在上開借據2年借貸期限屆滿後，曾在新借
    據上簽署用印，同意繼續擔任連帶保證人之82年5月6日及84
    年5月12日借據正本（影印本部分見本院卷p22、24)，送請
    內政部警政署刑事警察局就上開各紙借據及約定書之署押及
    印文進行鑑定，經刑事警察局採放大及特徵重疊比對法進行
    鑑定後，告訴人於80年5月2日借據上之3枚印文與80年2月9
    日約定書上之3枚印文，經逐一放大各印文，並採用重疊比
    對後，上開約定書及借據上之6枚印文均相符合。而82年5月
    6日及84年5月12日借據上共7枚印文，經逐一放大各印文，
    並採用重疊比對後，上開二紙借據上之7枚印文亦均相符合
    。惟告訴人於80年5月2日借據及80年2月9日約定書上之印文
    ，與82年5月6日及84年5月12日借據上告訴人之印文，經放
    大重疊比對後，上開二組印文之紋線不相符，顯不相符，有
    內政部警政署刑事警察局96年9月19日刑鑑字第0960140666
    號、96年12月12日刑鑑字第0960182676號鑑定書各一份在卷
    可稽（見本院卷p14-17、p28-36)。而上開約定書上之告訴
    人簽名及印文之真正，既經告訴人陳明在卷，又於本院更二
    審審理時以證人身份具結證稱：82年5月6日及84年5月12日
    借據上印文所使用之印章，非屬其所有等語（見本院更二卷
    p32)。足證，本件被告延展清償期限所書立之82年5月6日及
    84年5月12日2紙借據上之告訴人印文所使用之印章均非告訴
    人所有，亦非告訴人所指曾交付被告操作股票使用之印章，
    亦可認定。
  (4)至證人彭玉良於87年10月9日檢察官偵查時雖具結證稱：「
    乙○○有將存摺委託丙○○，我聽乙○○這麼說，是自竹企
    以轉帳方式處理，至於有無交付現金給邱先生，我不知情，
    當時我因有必要（約85年間），需覓保證人，找林先生，但
    他找不到印鑑，所以我同林先生至竹企辦理變更印鑑」等語
    (見偵卷p26反面)。於88年9月6日偵查時又證稱：「我是有
    到過其辦公室（丙○○），也看過乙○○之存摺及印章都在
    丙○○辦公室」等語 (見偵續卷p30)。另於原審調查時亦證
    稱：「我確實有親眼看見告訴人交付存摺及印章予被告」等
    語 (見原審卷p19反面)。但對於到底是否親自看見告訴人交
    付印章予被告，證人彭玉良前後所供之內容並非一致，故該
    證人上開所供是否屬實，非無可疑。況上開借據上所使用之
    印章，與證券公司開戶之印章不同，已如前述，是並不影響
    本件事實之認定。
(六)另被告聲請本院前審調取之台灣苗栗地方法院檢察署89年度
    偵續字第7號劉智慶偽造文書偵查卷，經核僅能證明告訴人
    亦曾就同一事實對劉智慶（新竹商銀之承辦員）提出偽造文
    書罪之告訴，現該案業經檢察官為不起訴處分確定在案，惟
    該案被告劉智慶縱經檢察官為不起訴處分確定，但僅能證明
    劉智慶未涉及該案，並不能證明被告未涉及本案，故無法資
    為有利於被告之證明。又上開84年5月12日借據上，連帶保
    證人處「乙○○」之簽名字跡，有描寫痕跡及描繪情形，已
    如前述，是被告另具狀檢附告訴人89年1月6日之附帶民事訴
    訟起訴狀及不動產買賣契約書等影本，請求比對上開借據上
    「乙○○」之署押與該附帶民事訴訟起訴狀、不動產買賣契
    約書等影本上之「乙○○」之署押，是否相同，本院即無比
    對之必要。均併此敘明。
(七)綜上所述，足證被告上開所辯顯係飾卸之詞，不足採信。是
    罪證明確，其犯行堪以認定。
二、查，被告行為後，中華民國刑法於94年2月2日修正公布，並
    自95年7月1日施行，有關：
  (一)牽連犯、連續犯適用部分：
    被告行為後，刑法第55條牽連犯及第56條連續犯之規定，業
    經修正公布刪除，並於95年7月1日施行，則被告行為後新法
    業已刪除牽連犯之規定，此刪除雖非犯罪構成要件之變更，
    但顯已影響行為人刑罰之法律效果，自屬法律有變更，依新
    法第2條第1項規定，比較新、舊法結果，仍應適用較有利於
    被告之行為時法律即舊法論以牽連犯、連續犯。
  (二)易科罰金折算標準部分：
    刑法第41條易科罰金之規定，業經總統於90年1月10日公布
    修正為：凡犯最重本刑為五年以下有期徒刑之罪，而受6月
    以下有期徒刑或拘役之宣告，因身體、教育、職業、家庭之
    關係或其他正當理由，執行顯有困難者，得以1元以上3元以
    下折算一日易科罰金，並自同年月12日起生效。又於94年2
    月2日修正公布，95年7月1日施行，易科罰金之折算標準，
    由舊法之銀元1百元、2百元、3百元修正為新臺幣1千元、2
    千元、3千元，因屬科刑規範事項之變更，其折算標準為裁
    判時所應諭知，自有就新舊法規定比較之必要，經比較修正
    前後之法律，以90年1月10日修正後之法律，最有利於被告
    ，自應適用90年1月10日修正後之法律，為易科罰金之折算
    標準。
  (三)法定刑中罰金刑部分：
    刑法第33條第5款業經修正公布，修正後刑法第33條第5款規
    定：「罰金：新臺幣1千元以上，以百元計算之」。與修正
    前刑法第33條第5款規定：「罰金：（銀元）1元以上」不同
    。比較新舊法結果，以修正前即行為時法較有利於被告，故
    依刑法第2條第1項前段規定，本案關於被告所犯刑法第
    339條第2項之罪之法定刑罰金部分，以行為時之法律即修正
    前之法律有利於被告，自應適用修正前之法律。
三、查在展期借款借據上之印文所使用之印章，非屬告訴人所有
    ，業據告訴人乙○○結證屬實。該印章應係被告委託不知情
    之不詳姓名成年刻印者偽刻。被告偽造告訴人印章後蓋用於
    上開借據上，並偽簽告訴人之簽名，再持以向新竹商銀辦理
    貸款清償日之延展，自足以生損害於告訴人及新竹商銀對於
    貸款管理之正確性。核被告所為，係犯刑法第216條、第210
    條之行使偽造私文書罪及同法第339條第2項之詐欺得利罪。
    至被告上開偽造印章、印文、署押之行為，均係偽造私文書
    之部分行為，又偽造私文書後持以向新竹商銀行使，已為行
    使之高度行為所吸收，均不另論罪。另被告委託不知情之不
    詳姓名成年刻印者偽刻告訴人之印章，為間接正犯。至被告
    所犯之上開二罪間，具有方法、結果關係，應依牽連犯之規
    定從一重之行使偽造私文書罪處斷。另其先後二次犯行，犯
    罪構成要件相同，顯係基於概括犯意反覆為之，為連續犯，
    應依法論以一罪。又偽造印章及詐欺得利部分雖未經起訴，
    但因偽造印章部分與起訴部分係屬實質上一罪，詐欺得利部
    分與起訴部分係具有牽連關係之裁判上一罪，均為起訴效力
    所及，本院自應併予審判。另偽造82年5月6日之借據部分，
    與起訴部分係屬具有連續關係之裁判上一罪，亦為起訴效力
    所及，本院亦應併予審判。原審予以論罪科刑，固非無見，
    惟查(一)刑法第41條易科罰金之規定，業經總統於90年1月10
    日公布修正，並自同年1月12日起生效，又於95年7月1日修
    正公布生效，原判決未及予以輕重比較適用，已有未合。(二)
    被告以前開方法取得借款展期清償之利益，所得應係財產上
    之不法利益，此部分係犯刑法第339條第2項之詐欺得利罪，
    原判決認係犯同條第一項之詐欺取財罪，適用法律顯有違誤
    。(三)偽造82年5月6日之借據部分，為起訴效力所及，已如前
    述，原判決就此部分未併予審判，容有未洽。(四)偽造之署押
    ，不問屬於犯人與否，沒收之，刑法第219條定有明文，原
    判決就被告所偽造告訴人之署押，未予以宣告沒收，亦有判
    決不適用法律之違誤。(五)被告係偽刻告訴人之印章後蓋在上
    開借據上，原判決認係盜用告訴人委託被告代為操作股票之
    印章，與事實不符，亦有可議。(六)被告行為後，為紀念解除
    戒嚴20週年，予罪犯更新向善之機，而制訂中華民國96年罪
    犯減刑條例，經總統於96年7月4日公布，並於同月16日施行
    。被告犯罪時間在96年4月24日以前，所犯合於減刑條件，
    原審不及適用該條例對被告減刑，亦有未洽。被告上訴意旨
    仍執前詞否認犯罪，雖無理由，但原判決既有上述可議之處
    ，應由本院將原判決予以撤銷改判。爰審酌被告犯罪之動機
    、目的、手段、犯罪所生之危害及犯罪後否認犯罪等一切情
    狀，量處被告如主文第2項所示之刑，及諭知易科罰金之折
    算標準，並依法減其宣告刑之2分之1，並就減得之刑諭知易
    科罰金折算之標準。又偽造之「乙○○」印章1顆雖未扣案
    ，但並不能證明已滅失，應依刑法第219條之規定宣告沒收
    。另上開82年5月6日新竹商銀借據上偽造之「乙○○」署押
    1枚及印文3枚，84年5月12日新竹商銀借款上偽造之「乙○
    ○」署押1枚及印文4枚，亦應依刑法第219條之規定宣告沒
    收之。
四、被告經合法傳喚，無正當理由不到庭，本院爰不待其陳述逕
    行判決。
據上論結，應依刑事訴訟法第371條、第369條第1項前段、第364
條、第299第1項前段，刑法第2條第1項前段、第216條、第210條
、第219條，刑法第56條 (修正前)、第55條 (修正前)、第339條
第2項，罰金罰鍰提高標準條例第1條前段、修正前第2條，90年1
月10日修正後之刑法第41條第1項前段，中華民國96年罪犯減刑
條例第2條第1項第3款、第7條、第9條，判決如主文。
本案經檢察官甲○○到庭執行職務。
中    華    民    國    97    年    2    月     5    日
            刑事第六庭    審判長法  官  李  文  雄
                                法  官  邱  顯  祥
                                法  官  林  靜  芬
上列正本證明與原本無異。
如不服本判決與於收受送達後十日內向本院提出上訴書狀，其未
敘述上訴之理由者並得於提起上訴後十日內向本院補提理由書 (
均須按他造當事人之人數附繕本)。
                                 書記官  高  勳 楠
中    華    民    國    97    年    2    月     5    日


司法院資訊處製作；財團法人民間司法改革基金會備份。
